【裁判字號】    95,家抗更(一),1
【裁判日期】    950719
【裁判案由】    財產剩餘差額分配
【裁判全文】
臺灣高等法院民事裁定               95年度家抗更(一)字第1號
抗  告  人  乙○○
訴訟代理人  甲○○
相  對  人  丙○○
訴訟代理人  林曉瑩律師
            洪志青律師
            蘇儀騰律師
上列當事人間剩餘財產差額分配事件，抗告人對於中華民國93年
2月19日臺灣台北地方法院89年度家重訴更字第1號所為裁定提起
抗告，經最高法院第一次發回更審，本院裁定如下：
    主      文
原裁定廢棄，發回臺灣台北地方法院。
    理      由
一、原裁定意旨略以：「抗告人欲追加相對人丙○○為被告，即
    欲對於遺囑執行人主張應連帶履行剩餘財產差額分配之義務
    ，而丙○○僅為遺囑執行人非繼承人，與繼承人間並無公同
    共有之關係，自無民事訴訟法第二百五十五條第一項第五款
    訴訟上合一確定之必要。本件訴訟標的為夫妻聯合財產制消
    滅時之剩餘財產請求權，顯與遺囑之執行無關，亦無民法第
    一千二百一十五條之適用，從而抗告人追加丙○○為被告部
    分，顯與民事訴訟法關於訴之變更追加限制之但書及例外不
    符，自不應准許。」等語。
二、抗告意旨略以：「抗告人於起訴時雖未將遺囑執行人列為被
    告，但以遺囑有關之遺產為訴訟時，遺囑執行人必為當事人
    ，非不能補正。且丙○○多次參加言詞辯論，亦即聲明承受
    訴訟。被繼承人之遺產在丙○○之管理中，所有繼承人對於
    遺產即喪失管理處分權，丙○○以個人名義收取被繼承人遺
    留下之房屋之租金近新臺幣（下同）八百萬元，若不以其為
    被告，就算本案勝訴判決確定，對於遺囑執行人無既判力，
    即無法對之請求清償剩餘財產差額分配之債權，原裁定不查
    ，逕以駁回抗告人訴之追加實有不當，爰求廢棄原裁定，准
    許抗告人訴之追加。」等語。
三、按訴狀送達後，原告不得將原訴變更或追加他訴。但請求之
    基礎事實同一者、或該訴訟標的對於數人必須合一確定時，
    追加其原非當事人之人為當事人者，均不在此限。民事訴訟
    法第二百五十五條第一項第二款、第五款規定甚明。所謂請
    求之基礎事實同一，係指變更或追加之訴與原訴之主要爭點
    有其共同性，各請求利益之主張在社會生活上可認為同一或
    關連，而就原請求之訴訟及證據資料，於審理繼續進行在相
    當程度範圍內具有同一性或一體性，得期待於後請求之審理
    時予以利用，俾先後兩請求在同一程序得加以解決，避免重
    複審理，進而為統一解決紛爭者（參照最高法院九十年度台
    上字第一六號判決）。
四、查原法院以抗告人欲追加相對人丙○○為被告，即欲對於遺
    囑執行人主張應連帶履行剩餘財產差額分配之義務，而丙○
    ○僅為遺囑執行人非繼承人，與繼承人間並無公同共有之關
    係，自無民事訴訟法第二百五十五條第一項第五款訴訟上合
    一確定之必要云云，惟原法院未細究抗告人追加之訴與原訴
    是否有基礎事實同一性之追加合法事由，逕認其追加之訴不
    合法，而為不利於抗告人之裁定，殊嫌速斷。又原法院另以
    本件訴訟標的為夫妻聯合財產制消滅時之剩餘財產請求權，
    顯與遺囑之執行無關，亦無民法第一千二百一十五條之適用
    ，而不准抗告人追加丙○○為被告，惟抗告人主張追加之實
    體理由是否正當，尚非判斷訴訟追加合法與否所應審究，抗
    告人對相對人提起追加之訴，倘若其請求之利益及基礎事實
    與原訴相同，得利用原訴之訴訟及證據資料一併審理，依上
    開說明，該訴之追加即無不合。抗告意旨指摘原裁定不當，
    非無理由，自應將原裁定廢棄，發回原法院依法為適當之處
    理。
五、據上論結，本件抗告為有理由，爰裁定如主文。
中    華    民    國    95    年    7     月    19    日
                  民事第十二庭審判長法  官  張宗權
                                    法  官  陳永昌
                                    法  官  蕭艿菁
正本係照原本作成。
本裁定除以適用法規顯有錯誤為理由，並經本院許可外，不得再
抗告。如提起再抗告，應於收受後10日內委任律師為訴訟代理人
向本院提出再抗告狀。並繳納再抗告費新台幣１千元。
中    華    民    國    95    年    7     月    20    日
                                    書記官  王秀雲


司法院資訊處製作；財團法人民間司法改革基金會備份。
